【裁判字號】    98,訴,355
【裁判日期】    980611
【裁判案由】    損害賠償
【裁判全文】
臺灣臺北地方法院民事判決               98年度訴字第355號
原      告  舒曼特企業有限公司
法定代理人  乙○○
訴訟代理人  蘇信誠律師
            甲○○
被      告  鵬鴻國際有限公司
法定代理人  丁○○
訴訟代理人  丙○○
上列當事人間請求損害賠償事件，本院於民國98年5月15日言詞
辯論終結，判決如下：
    主  文
原告之訴及假執行之聲請均駁回。
訴訟費用由原告負擔。
    事實及理由
壹、程序方面：
    按訴狀送達後，原告不得將原訴變更或追加他訴，但請求之
    擴張或減縮應受判決事項之聲明者，不在此限，民事訴訟法
    第255條第1項第3款定有明文。經查，原告於起訴時原聲明
    第一項為：「(一)被告應給付原告新臺幣（下同）57萬9908元
    ，及自民國97年7月8日至清償日止，按年息5％計算之利息
    」，嗣於97年9月25日言詞辯論期日變更為：「(一)被告應給
    付原告57萬9908元，及自起訴狀繕本送達之翌日起至清償日
    止，按年息5％計算之利息」（見本院卷第22頁），復於97
    年11月4日言詞辯論期日具狀追加先位聲明為：「(一)被告應
    將貨櫃編號XINU：0000000 號內屬於原告之貨物交付原告。
    (二)被告應給付原告自起訴狀繕本送達翌日起至交付日止，按
    起訴金額即57萬9908元以年息5％計算之遲延利息」（見本
    院卷第35頁），再於98年2月18日言詞辯論期日陳稱：撤回
    先位聲明第二項之請求等語（見本院卷第73頁），經核原告
    所為訴之變更、追加，係屬減縮及擴張應受判決事項之聲明
    ，揆諸前開規定，尚無不合，應予准許，先予敘明。
貳、實體方面：
一、原告起訴主張：原告為從事家具進口買賣之公司，原告自96
    年11月間起，陸續與中國大陸廠商「鼎藝床網家具廠」（下
    稱鼎藝家具廠）訂購家具材料零組件，透過晨輝貿易公司（
    下稱晨輝公司）裝櫃，再由被告運送至臺灣，並完成報關程
    序，經由被告直接提貨後，將貨物交付給包括原告在內之所
    有合併貨櫃運送之託運人，原告自96年11月4日起至97年4月
    22日止，共參與8次合併貨櫃運送，皆循此模式委託被告直
    接提貨，並由原告直接支付被告運費，被告則應將依據雙方
    間之委託關係將貨物交付予原告，詎97年5月17日該次合併
    貨櫃運送之貨物（下稱系爭貨物），已運抵臺灣由被告提領
    ，但竟遭被告羅織理由挾持貨物拒絕交付，原告不得已於97
    年7月1日發存證信函催告被告交付貨物，惟被告仍置之不理
    ，爰依委任契約之法律關係提起先位之訴，請求被告返還系
    爭貨物，倘系爭貨物已滅失或易為金錢，爰依侵權行為法律
    關係提起備位之訴，請求被告返還相當於系爭貨物價值之美
    金1萬8978元即依起訴時匯兌之金額新臺幣57萬9908元計算
    之損害賠償暨法定遲延利息等語。並聲明：(一)先位聲明：1.
    被告應將貨櫃編號XINU：0000000 號內屬於原告之系爭貨物
    交付原告。2.願供擔保請准宣告假執行。(二)備位聲明：1.被
    告應給付原告新臺幣57萬9908元，及自起訴狀繕本送達之翌
    日起至清償日止，按年息5％計算之利息。2.願供擔保請准
    宣告假執行。
二、被告則以：被告為承攬運送人，惟並未承攬運送原告之系爭
    貨物，更遑論有擅自出售系爭貨物之行為，倘被告確有承攬
    運送原告之系爭貨物，一定會簽發提單，而原告請求被告交
    付貨物並未提出提單，原告不能提出提單證明自己為受貨人
    ，即無權請求被告賠償，又晨輝公司專門在大陸替臺灣廠商
    採購家具並運送家具，其在大陸購買之貨物會透過被告承攬
    運送回臺灣，被告會簽發提單給晨輝公司，再找船公司託運
    ，貨運回臺灣後如有併櫃的情況，被告會依晨輝公司之指示
    通知各受貨人來領貨，並由各受貨人並對被告給付費用，被
    告與原告間之多次交易皆為此模式，兩造間並無直接之契約
    關係存在。再者，縱被告有承攬貨櫃編號XINU：0000000號
    之貨櫃，也不一定由被告拆櫃，可能是依晨輝指示將貨櫃送
    給其中一個貨主，由貨主拆櫃，且依照交易習慣，受貨人係
    領貨後才付款，若原告係於97年5月5日匯款，則貨物不可能
    於5月17日才裝櫃，否認被告有運送系爭貨物等語置辯。並
    聲明：(一)原告之訴及假執行之聲請均駁回。(二)如受不利之判
    決，願供擔保請准宣告免為假執行。
三、兩造不爭執之事項：
  （一）原告於民國96年11月至97年4月間，因向中國大陸鼎藝
        家具廠訂購家具材料零組件，數度透過晨輝公司裝櫃，
        復由被告將該等貨櫃承攬運送至臺灣完成報關手續，被
        告提貨後再通知原告付款領貨。
  （二）上開事項業據原告提出裝箱清單、傳真文件及匯款證明
        等件為證（見本院卷第40至54頁），且為被告所不爭執
        ，堪信為真實。
四、本件之爭點為：
  （一）原告與被告間是否存在委任關係？原告請求被告交付系
        爭貨物，有無理由？
  （二）原告是否取得系爭貨物之所有權？被告應否負侵權行為
        損害賠償責任？
五、得心證之理由：
  （一）原告與被告間是否存在委任關係？原告請求被告交付系
        爭貨物，有無理由？
      1.按當事人主張有利於己之事實者，就其事實有舉證之責
        任，民事訴訟法第277條定有明文。準此，本件原告主
        張兩造間存在委任關係乙節，既為被告所否認，依舉證
        責任分配之原則，自應由原告就此有利於己之事實負舉
        證責任。
      2.次按稱委任者，謂當事人約定，一方委託他方處理事務
        ，他方允為處理之契約，民法第528條定有明文，故受
        任人基於委任關係對於物有管領之力者，為直接占有人
        ，而非占有輔助人（最高法院86年度臺上字第1049號裁
        判參照）。原告雖主張被告為晨輝公司之占有輔助人，
        兩造間存在委任關係云云，惟依證人即偉儷貿易有限公
        司負責人陳君仰到庭證稱：我向大陸鼎藝家具廠進口床
        墊的彈簧，並委託大陸的晨輝公司請貨櫃去鼎藝家具廠
        取貨，運送到臺灣基隆海關之後，再由被告負責報關、
        運送到我公司的倉庫，提貨、收貨的人都是被告，上開
        模式已經有4、5次了，貨款是支付給鼎藝家具廠，我與
        被告沒有契約關係，提單上的受貨人是被告，我們不會
        收到提單，97年3、4月間出問題的貨櫃有8、9個，只有
        我們公司與原告是進口床墊、彈簧等語（見本院卷第85
        、86頁），參以原告自承其與晨輝有委任關係等語在卷
        （見本院卷第86頁背面），可知兩造之運送模式為原告
        向鼎藝家具廠訂購貨物後，委由晨輝公司將貨物裝櫃，
        再由晨輝公司另行委任被告將貨物交由船公司運送至臺
        灣基隆海關，被告為提單之受貨人，被告於提貨後再將
        貨物交付予原告，依前開說明，被告縱有運送系爭貨物
        ，亦為直接占有人，而非占有輔助人，且被告不受晨輝
        公司之選任、指揮、監督，故亦非晨輝公司之履行輔助
        人，從而，原告主張兩造間存在委任關係云云，即非可
        採。
      3.復按稱承攬運送人者，謂以自己之名義，為他人之計算
        ，使運送人運送物品而受報酬為營業之人，民法第660
        條第1項定有明文。又所謂拼裝貨物運送，係指運送人
        或其代理人，將貨主託運之多批零星貨物，且目的地相
        同之貨物拼成一盤，並由運送人或其代理人簽發主提單
        、分提單，隨同拼裝貨物運抵目的地，再由目的地之代
        理人即主提單之持有人，將分提單交予各批貨物之受貨
        人，分提單之持有人可持向運送人提貨，其目的係為便
        利零星貨物運送流程及減輕運費。本件被告抗辯稱：晨
        輝公司在大陸購買之家具會透過被告承攬運送回臺灣，
        由被告簽發提單給晨輝公司，再找船公司託運，貨運回
        臺灣後如有併櫃的情況，被告會依晨輝公司之指示交貨
        物交付予買方等語（見本院卷第61頁背面），為原告所
        不爭執，是縱被告有運送系爭貨物，亦為系爭貨物之承
        攬運送人，並非晨輝公司之履行輔助人，且原告並非提
        單之持有人，兩造間復無存在委任關係，已如前述，則
        原告請求被告交付系爭貨物，尚乏依據。
  （二）原告是否取得系爭貨物之所有權？被告應否負侵權行為
        損害賠償責任？
      1.按因故意或過失，不法侵害他人之權利者，負損害賠償
        責任，民法第184條第1項前段定有明文。準此，侵權行
        為之成立，必須符合：(1)侵害他人權利；(2)侵害行為係
        屬不法；(3)被害人受有損害；(4)侵權行為與被害人之損
        害間具有相當因果關係；(5)須有故意或過失；(6)侵權行
        為人須有責任能力之要件，始足當之。又民事訴訟法如
        係由原告主張權利者，應先由原告負舉證之責，若原告
        先不能舉證，以證實自己主張之事實為真實，則被告就
        其抗辯之事實，即令不能舉證，或其所舉證尚有瑕疵，
        亦應駁回原告之請求（最高法院17年上字第917號判例
        參照）。所謂舉證，係指就爭訟事實提出足供法院對其
        所主張者為有利認定之證據而言。
      2.原告雖主張其與鼎藝家具廠間之買賣契約已成立生效，
        系爭貨物之所有權歸屬原告所有，被告無故侵占系爭貨
        物，應負侵權行為損害賠償責任云云，惟買賣為雙務契
        約，物之出賣人依民法第348條第1項之規定，負有使買
        受人取得該物所有權之義務，非謂買賣契約成立生效時
        ，買受人立即取得標的物之所有權，且動產物權之讓與
        ，非將動產交付，不生效力，此觀諸民法第761條第1項
        規定即明，又交付提單於有受領物品權利之人時，其交
        付就物品所有權移轉之關係，與物品之交付，有同一之
        效力，民法第629條定有明文，亦即交付提單時，物品
        所有權即生移轉之效力，本件表彰系爭貨物所有權之提
        單經運送人簽發後，既未移轉予原告所持有，已如前述
        ，自難認原告已取得系爭貨物之所有權，況原告復未對
        被告有何故意、過失之不法侵害行為，致原告之權利受
        損害情事，提出證據以實其說，則原告主張被告應依侵
        權行為法律關係負損害賠償責任云云，尚難認有據。
六、綜上所述，原告並未能證明兩造間存在委任關係，且其業已
    取得系爭貨物之所有權，則原告先位之訴請求被告應依委任
    關係交付系爭貨物，及備位之訴請求被告應依侵權行為法律
    關係負損害賠償責任，均為無理由，應予駁回。又原告之訴
    既經駁回，其假執行之聲請，即失所附麗，亦應併予駁回。
七、本件事證已臻明確，兩造其餘攻擊防禦方法及舉證，核與判
    決結果無影響，爰不予一一論列，附此敘明。
八、據上論結，本件原告之訴為無理由，依民事訴訟法第78條，
    判決如主文。
中    華    民    國    98    年    6     月    11    日
                  民事第二庭    法  官  鍾素鳳
以上正本係照原本作成。
如對本判決上訴，須於判決送達後20日內向本院提出上訴狀。
中    華    民    國    98    年    6     月    11    日
                                書記官  林玗倩


司法院資訊處製作；財團法人民間司法改革基金會備份。
